【裁判字號】    94,簡上,328
【裁判日期】    950206
【裁判案由】    妨害名譽
【裁判全文】
臺灣臺南地方法院刑事判決             94年度簡上字第328號
聲  請  人  臺灣臺南地方法院檢察署檢察官
上  訴  人
即  被  告  戊○○
上列上訴人因妨害名譽案件，不服本院九十四年度簡字第二一二
七號中華民國九十四年九月十四日第一審判決（聲請案號：九十
四年度偵字第七一五二號），提起上訴，本院管轄之第二審合議
庭判決如下：
    主    文
原判決撤銷。
戊○○無罪。
    理    由
一、公訴意旨略以：被告戊○○與告訴人丙○○係姊弟關係，雙
    方因繼承父親遺產事件產生糾紛，致戊○○心生不滿，於民
    國九十四年三月十五日十四時三十分許，在設於臺南市北區
    區公所三樓之調解委員會，雙方進行調解時，戊○○竟基於
    侮辱之犯意，在上開不特定人得以共見共聞之處所，以「你
    不要臉」等語，辱罵丙○○。案經丙○○訴由臺灣臺南地方
    法院檢察署發交臺南市警察局第五分局報告臺灣臺南地方法
    院檢察署檢察官偵查後聲請以簡易判決處刑。因認被告涉有
    刑法第三百零九條第一項之公然侮辱罪嫌。
二、法律規定及判決先例：
  (一)按被告未經審判證明有罪確定前，推定其為無罪；又犯罪事
    實應依證據認定之，無證據不得認定犯罪事實，刑事訴訟法
    第一百五十四條第一項、第二項定有明文。次按不能證明被
    告犯罪者，應諭知無罪之判決，同法第三百零一條定有明文
    。
  (二)又告訴人之告訴，係以使被告受刑事訴追為目的，是其陳述
    是否與事實相符，仍應調查其他證據以資審認，必須指訴無
    瑕疵可指，而就其他方面調查又與事實相符，始足採為判決
    之基礎（最高法院五十二年台上字第一三００號、三十二年
    上字第六五七號判例意旨參照）。
  (三)又按事實之認定，應憑證據，如未能發現相當證據，或證據
    不足以證明，自不能以推測或擬制之方法以為裁判基礎，最
    高法院四十年台上字第八十六號判例可資參照。而所謂證據
    ，係指足以證明被告有犯罪行為之積極證據而言，該項證據
    須適於為被告犯罪之證明者，始得採為斷罪之資料，最高法
    院六十九年台上字第四九一三號判例可資參考。
  (四)再按認定不利於被告之事實，須依積極證據，茍積極證據不
    足為不利於被告事實之認定時，即應為有利於被告之認定，
    更不必有何有利之證據，最高法院亦著有三十年上字第八一
    六號判例足參。
  (五)認定犯罪事實所憑之證據，雖不以直接證據為限，間接證據
    亦包括在內；然而無論直接或間接證據，其為訴訟上之證明
    ，須於通常一般之人均不致有所懷疑，而得確信其為真實之
    程度者，始得據為有罪之認定，倘其證明尚未達到此一程度
    ，而有合理之懷疑存在時，即應為被告無罪判決之諭知（最
    高法院七十六年台上字第四九八六號判例意旨參照）。
  (六)復按檢察官就被告犯罪事實，應負舉證責任，並指出證明之
    方法，刑事訴訟法第一百六十一條第一項定有明文。而檢察
    官對被告犯罪事實應負舉證責任，並指出證明之方法，係指
    檢察官除應就被告之犯罪實負提出證據之責任外，並應負說
    服之責任，使法官確信被告犯罪構成事實之存在。而法院於
    第一次審判期日前，審查檢察官起訴或移送併辦意旨及全案
    卷證資料，依客觀之論理與經驗法則，從形式上審查，即可
    判斷被告顯無成立犯罪之可能者，例如：(一)、起訴書證據及
    所犯法條欄所記載之證據明顯與卷證資料不符，檢察官又未
    提出其他證據可資證明被告犯罪；(二)、僅以被告或共犯之自
    白或告訴人之指訴，或被害人之陳述為唯一之證據即行起訴
    ；(三)、以證人與實際經驗無關之個人意見或臆測之詞等顯然
    無證據能力之資料（有無證據能力不明或尚有爭議，即非顯
    然）作為起訴證據，又別無其他證據足資證明被告成立犯罪
    ；(四)、檢察官所指出之證明方法過於空泛，如僅稱有證物若
    干箱或帳冊若干本為憑，至於該證物或帳冊之具體內容為何
    ，均未經說明；(五)、相關事證未經鑑定或勘驗，如扣案物是
    否為毒品、被告尿液有無毒物反應、竊佔土地坐落何處等，
    苟未經鑑定或勘驗，顯不足以認定被告有成立犯罪可能等情
    形，均應以裁定定出相當合理之期間通知檢察官補正證明方
    法。辦理刑事訴訟法案件應行注意事項第九五項亦定有明文
  (七)是以，綜上規定及說明，若刑事案件有以上之情形，而檢察
    官於起訴後，法院於公訴人蒞庭實行公訴，經法院予提出證
    據證明及說服法院之機會，而無法提出足以說服法院被告有
    起訴之犯罪事實之證據，自應為被告無罪之判決，亦屬至明
    。
三、本件公訴意旨認被告戊○○涉有刑法第三百零九條第一項之
    公然侮辱罪嫌，無非係以被告之供述、告訴人丙○○之指訴
    ，並提出錄音帶及勘驗筆錄一份等件為證。惟訊據被告固不
    否認曾於上開時、地對告訴人稱「你不要臉」等語，但堅決
    否認有何公然侮辱告訴人之犯行，並辯稱：伊係因父母親於
    九十四年五月間相繼過世，而告訴人平日均未盡孝道，而父
    母過世後之遺產約新臺幣 (下同)五十餘萬元現金全用以辦
    理喪事費用，不足之部分由被告及其他弟妹分擔，而告訴人
    不但未分擔父母親之喪葬費用，事後竟再要求要平分上開五
    十餘萬元之遺產，被告對告訴人之行徑既感痛心且氣憤，因
    此就該筆遺產之糾紛在調解委員會調解時，才說出「你不要
    臉」等語，且上開調解委員會之調解室係屬密閉空間，自不
    該當於「公然」之構成要件等語。
四、經本院查：
  (一)被告雖以上開設於臺南市北區區公所三樓之調解委員會之調
    解室係屬密閉空間，非不特定人得以共聞共見之場所云云置
    辯。惟查，證人即擔任臺南市北區區公所調解委員會委員甲
    ○○到庭證稱：伊曾在九十四年三月十五日下午二時三十分
    許，在臺南市北區區公所三樓調解委員會調解關於戊○○與
    丙○○間父母親遺產之糾紛，當時除丙○○、戊○○外，尚
    有丙○○的弟弟及其他人在場，都是他們的兄弟姊妹，當天
    是在三樓會議室旁的調解室調解，而進行調解時，調解室的
    門並未關上，其他的人也是可以出入的等語 (見本院九十四
    年十二月十四日審判筆錄)，足認案發當時被告及告訴人所
    在之調解室並非密閉空間，不特定人皆得以自由進出，係屬
    不特定人得以共聞共見之場所，要屬無疑。被告所辯並不該
    當「公然」之構成要件云云，自不足採。
  (二)按刑法第三百零九條第一項之公然侮辱罪，除須具備公然侮
    辱他人之客觀構成要件外，尚須具備主觀構成要件之故意。
    本件被告固不否認其有於上開調解室以「你不要臉」之言詞
    相責告訴人等情，惟公然侮辱罪亦屬妨害他人名譽之一種態
    樣，是本件被告對告訴人所為上開之言詞是否即具備有侵害
    他人名譽之故意，即為本件之爭點。經查，證人即被告與告
    訴人之弟丁○○到庭證稱：被告是伊之姐姐，而告訴人丙○
    ○是伊之哥哥，之前丙○○因認為伊處理父親之遺產不當而
    對伊提起偽造文書、妨害自由之告訴，均經檢察官為不起訴
    處分，因告訴人丙○○質疑父母親過世後留下很多錢，而因
    伊共有五名兄弟姊妹，所以後來就父母親之遺產處理之方式
    係以父母親所有的遺產十一萬九千零五十元的五分之一分予
    告訴人丙○○，而當時父母的遺產係全部用在喪葬費，伊之
    父親是九十三年五月一日過世，母親是在九十三年五月十三
    日過世，至於父母親的喪葬費用，是由留下之所有遺產來支
    付，尚不足十餘萬元係由被告戊○○支付，告訴人並未支出
    任何喪葬費用，另外父母親留下一棟眷舍不動產，也由五名
    子女共同繼承，目前出租給別人，之前所收到的租金也已用
    在父親的喪葬費，母親過世後所收取的租金，暫由姐姐戊○
    ○保管，但伊有要求告訴人提供帳號以供匯款給他，而告訴
    人皆未提供等語，至於九十四年三月十五日下午二時三十分
    許伊雖有參與調解，惟因中途伊有離開一、二十分鐘外出領
    錢，所以沒聽到被告辱罵告訴人「你不要臉」等語，而在調
    解現場時，伊和姐姐即被告戊○○認為父母親留下的遺產已
    不夠支付喪葬費，而告訴人丙○○仍要求分遺產，所以才和
    告訴人發生言語上的大聲爭執等語 (見本院九十四年一月十
    七日審判筆錄)。準此，被告所抗辯稱：伊罵告訴人「你不
    要臉」，係因被告對於告訴人於父母親過世後，不願和兄弟
    姊姐共同支付父母親之喪葬費用，且於事後父母親之遺產已
    悉數支付喪葬費用，尚且不足之情形下，仍強要求被告及其
    他兄弟姊妹應將父母親之遺產之五分之一分予告訴人，是被
    告對告訴人之行徑感到痛心和氣憤，始於調解委員會調解該
    筆遺產之糾紛時以「你不要臉」等言詞責罵告訴人等語，經
    核確與上開證人丁○○所供之主要情節相符，而堪採信。是
    本院考量本件被告對告訴人以「你不要臉」之言詞相向之背
    景及動機，確係因告訴人於父母親過世後不願與其他兄弟姊
    妹共同支付父母親之喪葬費用，於所有遺產支付喪葬費用尚
    且不足之情形下，仍強欲分取遺產，此於為人子女應盡之孝
    道有虧在先，而案發之時告訴人與被告及其他兄弟姊妹確係
    在上開調解委員會之調解室就告訴人欲強分父母親遺產一事
    為調解，此有臺南市北區調解委員會調解書一紙附卷可稽，
    被告亦係針對告訴人此一欲強分遺產之事甚感痛心而出言訓
    斥告訴人，是本院審酌被告行為當時之時、空背景確係出於
    姊弟間對於為人子女應盡孝道而未盡之訓誡之詞，而非出於
    侵害告訴人名譽之故意，亦即並無公然侮辱告訴人之主觀故
    意，甚為明確。
五、綜上所述，被告固曾於上開時、地對告訴人以「你不要臉」
    之言詞斥責，惟其主觀上並無公然侮辱之故意，公訴人所舉
    之證據尚不足證明被告確有公然侮辱之犯行，此外復查無其
    他積極證據足資證明被告犯罪，既不能證明被告犯罪，自應
    依法諭知無罪之判決，原審不察，逕以簡易判決論處被告戊
    ○○之罪刑，核有未當，自應就原審判決予以撤銷改判。另
    檢察官聲請以簡易判決處刑之案件，經法院審理後認為應諭
    知無罪判決者，應適用通常程序審判之，刑事訴訟法第四百
    五十二條及第四百五十一條之一第四項但書第三款分別定有
    明文。原審引用檢察官聲請簡易判決處刑書，依刑事訴訟法
    第四百四十九條第一項、第四百五十四條第二項，刑法第三
    百零九條第一項、第四十二條第二項，罰金罰鍰提高標準條
    例第一條前段、第二條為被告戊○○科刑之諭知，容有未洽
    ，本院審理後，認為被告應為無罪之諭知，自應由本院依刑
    事訴訟法第四百五十五條之一第三項之規定，準用同法第三
    百六十九條第一項前段之規定，將原判決撤銷，另依第一審
    通常程序為無罪判決之諭知。
據上論斷，應依刑事訴訟法第四百五十五條之一第一項、第三項
、第四百五十二條、第三百六十九條第一項前段、第三百六十四
條、第三百零一條第一項，判決如主文。
本案經檢察官乙○○到庭執行職務。
中    華    民    國    95    年    2    月    6    日
                  刑事第八庭  審判長法  官  蘇義洲
                                    法  官  洪士傑
                                    法  官  徐文瑞
以上正本證明與原本無異。
如不服本判決，應於判決送達後10日內，向本院提出上訴狀。
                                    書記官  李珍瑩
中    華    民    國    95    年    2    月    6    日


司法院資訊處製作；財團法人民間司法改革基金會備份。
